【裁判字號】    94,訴,836
【裁判日期】    950127
【裁判案由】    遺產稅
【裁判全文】
高雄高等行政法院判決
                            九十四 年度訴字第八三六號
                        民國九.
原      告  甲○
            乙○○○
共      同
訴訟代理人  吳忠諺律師
被      告  財政部高雄市國稅局
代  表  人  邱政茂局長
訴訟代理人  丙○○
            丁○○
上列當事人間因遺產稅事件，原告不服財政部中華民國九十四年
八月十五日台財訴字第０九四００二七三二００號訴願決定，提
起行政訴訟。本院判決如下：
    主  文
原告之訴駁回。
訴訟費用由原告負擔。
    事  實
甲、事實概要：
緣原告之子即被繼承人吳鴻斌於民國（下同）九十三年一月十八
日死亡，原告於九十三年七月五日申報遺產稅，申報遺產總額新
台幣（下同）三一、五二九、五六一元，免稅額七、０００、０
００元，扣除額九、四五九、七五０元，經被告核定遺產總額三
四、六一０、三五一元，免稅額七、０００、０００元，扣除額
九、０五九、七五０元，應納稅額三、八一四、六九八元，並就
短漏報遺產總額三、０八０、七九０元，按漏稅額一、０一六、
六六一元，處以一倍罰鍰一、０一六、六００元（計至百元）。
原告不服，對調整剔除扣除額及罰鍰部分，申請復查，未獲變更
，提起訴願，亦遭駁回，原告仍未甘服，遂就罰鍰部分提起本件
行政訴訟。
乙、兩造之聲明:
一、原告聲明求為判決:
(一)訴願決定及原處分關於罰鍰部分均撤銷。
(二)訴訟費用由被告負擔。
二、被告聲明求為判決:
(一)原告之訴駁回。
(二)訴訟費用由原告負擔。
丙、兩造主張之理由:
一、原告起訴意旨略謂：
(一)本件並無「漏稅事實」，被告課處原告「漏稅罰」顯有違誤
    ：
（１）按司法院釋字第五０三號解釋：「納稅義務人違反作為義
      務而被處行為罰，僅須其有違反作為義務之行為即應受處
      罰；而逃漏稅捐之被處漏稅罰者，則須具有處罰法定要件
      之漏稅事實方得為之。」又「租稅秩序罰，有行為罰與漏
      稅罰之分，如無漏稅之事實，而對單純違反租稅法上作為
      或不作為之義務者，亦比照所漏稅額處罰，顯已逾越處罰
      之必要程度，不符憲法保障人民權利之意旨。」司法院釋
      字第三三九號解釋理由書參照，由此可知，有關租稅行政
      罰之漏稅罰其處罰要件，須以漏稅事實存在為前提，倘無
      漏稅之事實則不能課以漏稅罰予以相繩。
（２）按遺產贈與稅法第四十五條所規定之租稅行政罰其性質係
      屬「漏稅罰」為目前實務及學說所肯認，且從該規定條文
      中所明白表示其處罰係「按所漏稅額處以罰鍰」而不謂「
      按其所漏報或短報之應納稅額處以罰鍰」可知，其處罰係
      以漏稅結果之發生為前提要件，並以所產生之漏稅金額為
      處罰之計算基準，倘若無漏稅結果發生，則無所謂漏稅金
      額可言，自不該當該法律規定處罰之構成要件，因此倘若
      稽徵機關僅以遺產申報義務人有短報或漏報行為即予處罰
      ，而不論其行為有無漏稅結果之產生，則無異係將遺產贈
      與稅法第四十五條規定之漏稅罰變更行為罰，且將漏報行
      為即視為漏稅行為，當屬不當之類推適用，自非適法，且
      被告對單純違反租稅法上之作為或不作為之義務，即比照
      所漏稅額處罰，依上揭之司法院釋字第三三九號解釋，其
      應屬逾越處罰之必要程度，並不符憲法保障人民權利之意
      旨。
（３）查本件被告係於九十三年十月五日時方才填發遺產稅核定
      通知書，而原告於九十三年七月五日依被告所提供之遺產
      稅課稅資料清單申報遺產稅三一、五二九、五六一元，並
      於九十三年九月二十五日已主動向被告補正申報所遺漏之
      股票遺產，因此原告於被告核定系爭遺產稅前，對被繼承
      人股票之遺產資料業已提供詳盡，而被告於核定系爭遺產
      稅時，亦不會因原告於九十三年七月五日之遺漏申報部分
      而產生短漏之錯誤，是以原告於本件依法應繳納遺產稅並
      不會因漏報而發生有漏稅之事實。且原告於收受被告所核
      發之遺產稅核定通知書及遺產稅繳款單後，即於繳納期限
      內依被告所核定金額完納稅款，因此原告於本件依法應繳
      納之遺產稅稅款並無任何短漏，而國家依法所應徵收之稅
      款亦無絲毫短少，是以自無所謂「漏稅事實」之產生，亦
      無所謂「漏稅額」可言。然被告不查，於本件並未考量「
      漏稅事實」為漏稅罰之前提，且又忽略遺產贈與稅法第四
      十五條之構成要件係「按所漏稅額」並非「按其所漏報或
      短報之應納稅額」，而擅將漏報行為視為漏稅行為，在無
      漏稅額及原告未有漏稅事實之情況下，草率課以原告漏稅
      罰鍰，依上述所述，該罰鍰處分不僅與上揭之司法院解釋
      有所牴觸，且亦與法有違，其處分之瑕疵實屬明顯，應予
      撤銷。
（二）「漏稅罰」係以發生漏稅事實為要件之行政罰，因此被告
      應就原告過失責任負舉證之責，在未證明被告有過失責任
      前逕予處罰顯有違誤：
（１）司法院釋字第二七五號解釋：「人民違反法律上之義務而
      應受行政罰之行為，法律無特別規定時，雖不以出於故意
      為必要，仍須以過失為其責任條件，但應受行政罰之行為
      ，僅須違反禁止規定或作為義務，而不以發生損害或危險
      為其要件者，推定為有過失，於行為人不能舉證證明自己
      無過失時，即應受處罰。」是以可知，人民違反法律上之
      義務而應受行政罰之行為，倘係以發生損害或危險事實為
      其要件者，則應由處罰機關對行為人有故意過失負起舉證
      責任，若處罰機關未證明行為人有過失時，即不應予處罰
      。
（２）誠如前述「漏稅罰」係以發生漏稅事實而造成國家賦稅權
      利損害為要件之行政罰，依上開之司法院釋字第二七五號
      解釋意旨，處分機關課予漏稅罰前自應先就行為人故意過
      失責任負舉證之責才是，查被告就本件之「遺產稅繳款單
      及違章案件罰鍰處分書」僅概略謂：「受處分人於九十三
      年一月十八日繼承吳鴻斌之遺產，於九十三年七月五日申
      報遺產稅時，未將被繼承人生前所有之遺產計三、０八０
      、七九０元據實合併申報，核有違反遺產及贈與稅法第二
      十三條規定，經本局查獲，有證據附案可證，違章事實明
      確」云云，並以「遺產稅核定通知書」、「遺產稅申報書
      」、「銀行存款資料」、「保管帳戶客戶餘額表及戶籍資
      料」等五項證物為據，然觀之該罰鍰處分書所載內容，其
      對於原告主觀之注意能力、客觀之注意可能性、原告應注
      意之程度、注意義務之違反情形及注意義務違反與漏稅事
      實之因果關係等，並未有任何隻字片語之主張說明，且所
      附之證據亦至多只能證明原告申報之遺產，與被告所核定
      者不符，至於原告有無注意能力？客觀有無注意之可能性
      ？違反何種注意義務？及注意義務違反有無造成漏稅事實
      ？等有關過失責任成立之待證事實，該等證據並無法證明
      ，是以被告在處以本件之漏稅罰前顯未就原告之過失責任
      盡舉證之責，而其在未充分舉證前即處以漏稅罰，形同以
      推定方式認定原告有過失責任，此將漏稅罰之處罰基礎採
      以「推定過失責任」方式，實與前揭司法院釋字第二七五
      號解釋之意旨有違，自非適法。
（三）本件原告亦無故意或過失可言，系爭之被告行政罰鍰處分
      顯係違法：
（１）依上揭之司法院釋字第二七五號解釋意旨可知，有關行政
      罰之處罰係以行為人具有故意或過失之責任條件為前提，
      而其中所謂之過失責任則係以行為人於主觀上有注意能力
      、客觀上有注意可能性及注意義務違反與結果發生有因果
      關係等等為其成立要件，如欠缺該等要件之一則過失責任
      當不能成立。
（２）查本件被繼承人吳鴻斌生前已具有自主之經濟能力，其個
      人財產管理及理財方式均由其獨立為之，因此有關其財產
      狀況，除由其親自告知外，他人實無法依一般管道得以了
      解，且被繼承人長期於新竹工作，與原告距離遙遠，因此
      原告對被繼承人吳鴻斌生前詳細財產狀況及範圍更無從確
      切掌握，是以在此情況下，對於被繼承人未告知之財產，
      原告客觀上實無注意之可能性可言。
（３）再者被繼承人尚未去世前有關其財產範圍，法律並未課予
      繼承人注意之義務，是以法律自不能期待繼承人於被繼承
      人去世後傷心之餘，於短短之遺產申報期限內，瞬間將遺
      產狀況之注意能力提升至與被繼承人本身生前之相同程度
      ，因此有關有繼承人申報遺產時之注意程度自不能與申報
      自己財產時相提並論才是，況且由擁有豐富資源及龐大調
      查能力之被告於本件對被繼承人遺產範圍之調查尚會發生
      錯誤觀之，實不能期待調查資源甚少之原告於主觀上對本
      件遺漏之遺產於申報時能有比被告機關較高之注意能力，
      職是繼承人倘已依申報時所得知之遺產範圍據實為申報，
      應認已依其注意能力為之，而不能以有注意義務違反而論
      以過失責任。
（４）查原告於九十三年七月五日依被告提供之遺產稅課稅資料
      清單申報遺產時，確實並不知悉被繼承人生前於新竹群益
      證券股份有限公司開戶集保 (此由被告為本件遺產核定前
      ，原告之更正書可證)因此原告於申報時確實已依其主觀
      上所能達到之注意能力，按當時客觀上可能注意到之遺產
      ，盡其所知將被繼承人之遺產據實申報，實應認已盡相當
      之注意義務，並無過失責任可言。
（５）再者本件並未有漏稅事實之發生，是以退萬步言之，縱認
      原告未盡注意義務，然因並無存在所謂注意義務之違反與
      漏稅結果發生間之「因果關係」，因此過失責任亦無從成
      立之餘地。由上所述，原告於本件確實無過失責任可言，
      因此系爭之被告行政罰鍰處分之前提要件應屬欠缺，自難
      謂適法。
（四）遺產贈與稅法第四十五條所規定之租稅行政罰其性質係屬
      「漏稅罰」。按遺產贈與稅法第四十五條規定「納義務人
      對依本法規定，應申報之遺產或贈與財產，已依本法規定
      申報而有漏報或短報情事者，應接所漏稅額處以一倍至二
      倍之罰鍰。」其法文明白表示其處罰係「按所漏稅額處以
      一倍至二倍之罰鍰」而非如同法第四十四條規定「按核定
      應納稅額加處一倍至二倍之罰鍰」 (行為罰)可知，其處
      罰係以納稅義務人因漏報或短報所產生之「漏稅金額」為
      計算基準，亦即其處罰係以漏稅結果之發生為前提要件，
      是以由條文之構成要件可知，該租稅行政罰之性質係屬「
      漏稅罰」應無疑異。
（五）申報義務係屬協力義務（行為義務），縱有違反，於未產
      生「漏稅結果」前，應不得逕課處「漏稅罰」，按租稅程
      序中事實調查，係採職權進行主義，稽徵機關應依職權調
      查事實，因此有關事實之闡明，係屬稽徵機關本身之責任
      ，人民則對事實之闡明過程負有協力義務（行為義務），
      因此對於協助稽徵關釐清事實之「申報義務」，其性質當
      屬協力義務（行為義務）應無疑異，而有關協力義務（行
      為義務）的違反，於未產生漏稅結果前，應不得以「違反
      金錢給付義務」之漏稅罰予以處罰（其至多應處予行為罰
      ，如遺產贈與稅法第四十四條規定對未依限辦理申報者乃
      處予行為罰），此司法院釋字第三五六號及第五０三號解
      釋亦予多次闡明，然我國目前稅捐稽徵實務，卻仍積非成
      是，仍舊常將「金錢給付義務」與「協力義務」不分，導
      致純粹之申報等之協力義務違反，誤為逃漏稅捐而處予漏
      稅罰。查本件並無所謂「漏稅事實」之產生，亦無所謂「
      漏稅額」可言。然被告不查，未按上述司法院釋字辦理，
      且未考量「漏稅事實」為漏稅罰之前提，將漏報行為視為
      漏稅行為，在無漏稅額及原告未有漏稅事實之情況下，草
      率課以原告漏稅罰鍰，依上述所述，該罰鍰處分不僅與上
      揭之司法院解釋有所牴觸，亦與法有違，其處分之瑕疵實
      屬明顯。「漏稅罰」係屬「結果犯」，依司法院釋字第二
      七五號解釋意旨，被告應就原告過失責任負舉證之責。司
      法院釋字第二七五號解釋：「人民違反法律上之義務而應
      受行政罰之行為，法律無特別規定時，雖不以出於故意為
      必要，仍須以過失為其責任條件，但應受行政罰之行為，
      僅須違反禁止規定或作為義務稱，而不以發生損害或危險
      為其其要件者，推定過失，於行為人不能舉證證明自己無
      過失時，即應受處罰。」是以可知，有關行政罰之「推定
      過失責任」，僅於「行政行為犯」方有適用，至於「行政
      結果犯」則應由處罰機關對行為人之故意過失負起積極且
      完全之舉證責任，而無所謂「推定過失責任」適用，倘若
      處罰機關未能證明行為人之故意過失責任時，即不應予處
      罰。而如前所述「漏稅罰」係以發生漏稅事實而造成國家
      賦稅權利損害為要件之行政罰，因此其性質係屬行政「結
      果犯」並無疑異，依上開所陳，處分機關課予漏稅罰前自
      應先就行為人故意過失責任負積極舉證之責才是，而其中
      有關行為人「過失責任」之證明，當應先就過失責任之成
      立要件提出相關證據才是，亦即應就行為人之「注意能力
      」、「客觀之注意可能性」、「原告應注意之程度」、「
      注意義務之違反情形及注意義務違反與漏稅事實之因果關
      係」等過失責任之成立要件積極來舉證，倘處罰機關所提
      證據無法證明上揭之過失責任之成立要件，則不能謂其已
      盡舉證之責任。查本件「遺產稅繳款單及違章案件罰鍰處
      分書」被告所附「遺產稅核定通知書」、「遺產稅申報書
      」、「銀行存款資料」、「保管帳戶客戶餘額表及戶籍資
      料」等五項證物，其至多只能證明原告申報之遺產與被告
      機關所核定者不符，均與原告之「主觀注意能力」、「客
      觀注意可能性」、「原告應注意程度」、「注意義務違反
      情形及注意義務違反與漏稅事實之因果關係」等過失責任
      之成立要件無關，且對原告有無過失亦未有任何隻字片語
      之主張說明，是以被告在處以本件之「漏稅罰」前額未就
      原告之過失責任盡舉證之責，自非適法。
二、被告答辯意旨略謂：
（一）按「凡經常居住中華民國境內之中華民國國民死亡時遺有
      財產者，應就其在中華民國境內境外全部遺產，依本法規
      定，課徵遺產稅。」、「被繼承人死亡遺有財產者，納稅
      義務人應於被繼承人死亡之日起六個月內，向戶籍所在地
      主管稽徵機關依本法規定辦理遺產稅申報。」、「納稅義
      務人對依本法規定，應申報之遺產或贈與財產，已依本法
      規定申報而有漏報或短報情事者，應按所漏稅額處以一倍
      至二倍之罰鍰。」分別為遺產及贈與稅法第一條第一項、
      第二十三條第一項前段及第四十五條所明定。又按「稅捐
      稽徵法第四十八條之一所稱進行調查之作業步驟及基準日
      之認定原則：．．．各稅列選條件、個案調查案件，其他
      涉嫌漏稅案件、臨時交辦調查案件．．．三、進行調查之
      作為有數個時，以最先作為之日為調查基準日。．．．」
      、「被繼承人吳××遺產稅案，其繼承人已於法定期間內
      申報，復於稽徵機關派案審查之後，惟確係尚未進行調查
      前而自動補報，依本部六十九年九月二二日台財稅第三七
      九三一號函說明（二）之二及七０年二月一九日台財稅第
      三一三一六號函規定，其應納稅額尚無應加計之利息。」
      分別為財政部八十年八月十六日台財稅第0000000
      00號及八十五年六月二二日台財稅第八五０二八一一０
      六號函所明釋。
（二）被告查獲原告辦理被繼承人吳鴻斌遺產稅申報，漏報中國
      農民銀行新竹科學園區分行活儲存款二七八、八一五元、
      台北銀行城中分行活儲存款一八、七六七元及應收利息債
      權八元暨投資聯發科股權五、七九二股，價值二、０二七
      、二００元、瑞昱股權一二、０００股，價值七五六、０
      ００元，漏報遺產總額計三、０八０、七九０元，有台灣
      證券集中保管股份有限公司覆函等資料附卷佐證，經審理
      違章成立，乃按漏稅額一、０一六、六六一元，處以一倍
      罰鍰一、０一六、六００元。原告不服，主張其依據被告
      列印遺產稅課稅資料參考清單與遺物資料據實申報，而後
      知悉被繼承人在新竹群益證券公司尚有瑞昱股票一二、０
      ００股及聯發科股票五、七九二股，於九十三年九月二十
      五日以掛號信向被告更正申報，被告卻未予答覆，並無逃
      漏稅之意，被告原列清單，並無該二筆股票資料，如以此
      據實申報，且自行發現短漏報後主動提出說明，未獲回覆
      即逕行處分罰鍰云云，申請復查。被告復查決定略以，查
      被告遺產稅課稅資料參考清單、各類所得資料清單、財產
      歸屬清單等均註記僅供「參考」並提醒應再查證等字語，
      此由卷附復查申請書附件可證，準此，原告若未經查證以
      致違章自不得免責；次查被告原查以九十三年七月八日財
      高國稅審二字第０九三００四四六九四號函，向台灣證券
      集中保管股份有限公司查詢被繼承人吳鴻斌截至九十三年
      一月十八日止於各往來券商持有集保股票名稱及股數餘額
      ，該公司九十三年七月二十日證保稽字第０九三００三０
      八五九號函覆，被繼承人遺有瑞昱、聯發科等公司股份。
      原告於九十三年九月二十五日始來文更正申報，不適用稅
      捐稽徵法自動補報免罰規定，原告漏報投資二、七八三、
      二００元事證明確，連同查獲漏報銀行存款二九七、五八
      二元及債權八元，共計短漏報遺產總額三、０八０、七九
      ０元，被告按所漏稅額一、０一六、六六一元，處以一倍
      罰鍰一、０一六、六００元，並無違誤為由，駁回其復查
      申請。原告不服，提起訴願，主張尚未送達核定納稅通知
      書前，即遺產稅繳納義務依法成立前，已發函補正，原告
      無逃漏之意圖，上市公司股票為被告掌握之資料，不可能
      有逃漏稅之可能性，其依據被告列印遺產稅課稅資料參考
      清單與遺物資料據實申報，而後知悉被繼承人在群益證券
      公司可能有開戶，原告亦積極向該證券公司查詢並立即函
      知被告，無漏稅意圖等語，經訴願決定以，我國遺產稅係
      採申報制，繼承人等應就被繼承人所遺境內外全部遺產，
      依限誠實申報，繼承人已於法定期間內申報，復於稽徵機
      關派案審查之後，且尚未進行調查前而自動補報，方能適
      用稅捐稽徵法第四十八條之一免予處罰規定，本件原告雖
      於九十三年九月二十五日以掛號信向被告更正申報，然被
      告以九十三年七月八日財高國稅審二字第０九三００四四
      六九四號函，向台灣證券集中保管股份有限公司查詢被繼
      承人吳鴻斌截至九十三年一月一八日止於各往來券商持有
      集保股票名稱及股數餘額，並經該公司九十三年七月二十
      日證保稽字第０九三００三０八五九號函覆在案，故不適
      用稅捐稽徵法自動補報免罰規定。又有關動產遺產部分理
      應依被繼承人繼承發生日止實際結餘數列報，惟系爭漏報
      股票動產遺產，原告等未向相關機關查詢截至繼承日止實
      際結餘數，逕予申報，原告顯涉有應注意而未注意之情事
      ，尚難脫免其過失責任，乃駁回其訴願申請。
（三）原告仍執前詞，訴稱並無漏稅事實，已盡相當之注意義務
      ，並無過失責任等語，惟參據司法院釋字第二七五號解釋
      ，應受行政罰之行為，僅須違反禁止規定或作為義務，而
      不以發生損害或危險為其要件者，推定為有過失，準此，
      原告對被繼承人所遺財產，有「據實申報」之作為義務，
      如已為申報，而有應報而未報之漏報遺產或已申報但少報
      之短報遺產，違反作為義務，即屬有過失，況我國遺產稅
      採申報制度，倘故意或過失漏報或短報，如不加處罰，不
      足以促使或警惕誠實申報，甚至易啟投機之風，對誠信申
      報者，亦不公平，故遺產及贈與稅法乃明定申報而有「漏
      報」或「短報」者，處所漏稅額一至二倍之罰鍰，承如上
      述，本件經審酌違章事實，按漏稅額一、０一六、六六一
      元，處以最低裁罰倍數即一倍罰鍰一、０一六、六００元
      ，揆諸首揭規定，尚無違誤，請予維持。綜上，本件原告
      之訴並無理由，謹請判決駁回原告之訴。
    理  由
一、按「被繼承人死亡遺有財產者，納稅義務人應於被繼承人死
    亡之日起六個月內，向戶籍所在地主管稽徵機關依本法規定
    辦理遺產稅申報。」、「納稅義務人對依本法規定，應申報
    之遺產或贈與財產，已依本法規定申報而有漏報或短報情事
    者，應按所漏稅額處以一倍至二倍之罰鍰。」分別為遺產及
    贈與稅法第二十三條第一項前段及第四十五條所明定。又按
    「稅捐稽徵法第四十八條之一所稱進行調查之作業步驟及基
    準日之認定原則：．．．各稅列選條件、個案調查案件，其
    他涉嫌漏稅案件、臨時交辦調查案件．．．三、進行調查之
    作為有數個時，以最先作為之日為調查基準日。．．．」為
    財政部八十年八月十六日台財稅第八０一二五三五九八號函
    所明釋。
二、經查，原告之子即被繼承人吳鴻斌於九十三年一月十八日死
    亡，原告於九十三年七月五日申報遺產稅，申報遺產總額三
    一、五二九、五六一元，免稅額七、０００、０００元，扣
    除額九、四五九、七五０元，經被告核定遺產總額三四、六
    一０、三五一元，免稅額七、０００、０００元，扣除額九
    、０五九、七五０元，應納稅額三、八一四、六九八元，並
    就短漏報遺產總額三、０八０、七九０元，按漏稅額一、０
    一六、六六一元，處以一倍罰鍰一、０一六、六００元（計
    至百元）等情，為兩造所不爭執，並有被告九十四年四月二
    十五日財高國稅法字0000000000號復查決定書附
    卷可稽，應堪信實。
三、原告雖主張：按遺產贈與稅法第四十五條所規定之租稅行政
    罰其性質係屬「漏稅罰」為目前實務及學說所肯認，且從該
    規定條文中所明白表示其處罰係「按所漏稅額處以罰鍰」而
    不謂「按其所漏報或短報之應納稅額處以罰鍰」可知，其處
    罰係以漏稅結果之發生為前提要件，並以所產生之漏稅金額
    為處罰之計算基準，倘若無漏稅結果發生，則無所謂漏稅金
    額可言，自不該當該法律規定處罰之構成要件，因此倘若稽
    徵機關僅以遺產申報義務人有短報或漏報行為即予處罰，而
    不論其行為有無漏稅結果之產生，則無異係將遺產贈與稅法
    第四十五條規定之漏稅罰變更行為罰，且將漏報行為即視為
    漏稅行為，當屬不當之類推適用，自非適法，查本件被告係
    於九十三年十月五日時方才填發遺產稅核定通知書，而原告
    於九十三年九月二十五日已主動向被告補正申報所遺漏之股
    票遺產，因此原告於被告核定系爭遺產稅前，對被繼承人股
    票之遺產資料業已提供詳盡，而被告於核定系爭遺產稅時，
    亦不會因原告於九十三年七月五日之遺漏申報部分而產生短
    漏之錯誤，是以原告於本件依法應繳納遺產稅並不會因漏報
    而發生有漏稅之事實；且「漏稅罰」係以發生漏稅事實為要
    件之行政罰，因此被告應就原告過失責任負舉證之責，在未
    證明被告有過失責任前逕予處罰，顯有違誤，查原告於九十
    三年七月五日依被告提供之遺產稅課稅資料清單申報遺產時
    ，確實並不知悉被繼承人生前於新竹群益證券股份有限公司
    開戶集保（此由被告為本件遺產核定前，原告之更正書可證
    ）因此原告於申報時確實已依其主觀上所能達到之注意能力
    ，按當時客觀上可能注意到之遺產，盡其所知將被繼承人之
    遺產據實申報，實應認已盡相當之注意義務，本件原告確無
    故意或過失可言，系爭被告罰鍰處分顯係違法云云，資為論
    據。
四、惟按，我國遺產稅係採申報制，繼承人等應就被繼承人所遺
    境內外全部遺產，依限誠實申報，繼承人已於法定期間內申
    報，須屬未經稽徵機關進行調查之案件，納稅義務人自動向
    稅捐稽徵機關補報並補繳所漏稅款者，方能適用稅捐稽徵法
    第四十八條之一免予處罰規定，此觀諸該條之規定自明。經
    查，被告原查以九十三年七月八日財高國稅審二字第０九三
    ００四四六九四號函，向台灣證券集中保管股份有限公司查
    詢被繼承人吳鴻斌截至九十三年一月十八日止於各往來券商
    持有集保股票名稱及股數餘額，該公司九十三年七月二十日
    證保稽字第０九三００三０八五九號函覆，被繼承人遺有瑞
    昱股權一二、０００股（價值七五六、０００元）聯發科股
    權五、七九二股（價值二、０二七、二００元）而原告係於
    九十三年九月二十五日始具函向被告更正申報等情，此有台
    灣證券集中保管股份有限公司前揭函影本附於原處分卷可稽
    。參諸稅捐稽徵法第四十八條之一之規定及前揭財政部八十
    年八月十六日台財稅第八０一二五三五九八號函釋意旨，本
    件原告自不適用稅捐稽徵法第四十八條之一自動補報補繳免
    罰之規定。是原告漏報投資二、七八三、二００元事證明確
    ，被告連同查獲漏報銀行存款二九七、五八二元及債權八元
    ，共計短漏報遺產總額三、０八０、七九０元，核定按所漏
    稅額一、０一六、六六一元，處以一倍罰鍰一、０一六、六
    ００元，揆諸前述說明，於法並無不合。次按，依司法院釋
    字第二七五號解釋，應受行政罰之行為，僅須違反禁止規定
    或作為義務，而不以發生損害或危險為其要件者，推定為有
    過失，準此，原告對被繼承人所遺財產，有「據實申報」之
    作為義務，如已為申報，而有應報而未報之漏報遺產或已申
    報但少報之短報遺產，違反作為義務，即屬有過失。再查，
    被告遺產稅課稅資料參考清單、各類所得資料清單、財產歸
    屬清單等均註記僅供「參考」並提醒應再查證等字語，此由
    上述清單附於原處分卷可憑，準此，原告若未經查證逕依上
    述資料申報以致違章，自仍不得免責。況有關動產遺產部分
    ，理應依被繼承人繼承發生日止實際結餘數列報，惟系爭漏
    報股票動產遺產，原告等未向相關機關查詢截至繼承日止實
    際結餘數，逕予申報，原告顯涉有應注意而未注意之情事，
    尚難脫免其過失責任。是原告主張：原告於九十三年七月五
    日依被告提供之遺產稅課稅資料清單申報遺產時，確實並不
    知悉被繼承人生前於新竹群益證券股份有限公司開戶集保，
    因此原告於申報時確實已依其主觀上所能達到之注意能力，
    按當時客觀上可能注意到之遺產，盡其所知將被繼承人之遺
    產據實申報，實應認已盡相當之注意義務，本件原告確無故
    意或過失可言云云，自非可採。另按，遺產及贈與稅法第四
    十五條僅規定納稅義務人對依本法規定，應申報之遺產，已
    依本法規定申報而有漏報或短報情事者，應按所漏稅額處以
    一倍至二倍之罰鍰，其處罰之要件即已具備，並未規定納稅
    義務人有短、漏報情事者，只要於稅捐稽徵機關於核定遺產
    稅前更正申報，即得免罰，本件如前所述，原告係於九十三
    年九月二十五日始具函向被告更正申報，然被告係於九十三
    年七月八日以財高國稅審二字第０九三００四四六九四號函
    開始進行本件之調查，原告自不得依稅捐稽徵法第四十八條
    之一之規定免罰，又本件經被告調查結果，原告共計短漏報
    遺產總額三、０八０、七九０元，參照上述說明，原告即已
    具備遺產及贈與稅法第四十五條之處罰要件，被告乃核定按
    所漏稅額一、０一六、六六一元，處以一倍罰鍰一、０一六
    、六００元，揆諸前揭規定，並無違誤。另司法院釋字第五
    ０三號解釋及三三九號解釋理由書雖曾將租稅處罰區分為行
    為罰及漏稅罰，惟均未論及遺產及贈與稅法第四十五條之處
    罰係屬漏稅罰。是原告主張：按遺產贈與稅法第四十五條所
    規定之租稅行政罰其性質係屬「漏稅罰」為目前實務及學說
    所肯認，查本件被告係於九十三年十月五日時方才填發遺產
    稅核定通知書，而原告於九十三年九月二十五日已主動向被
    告補正申報所遺漏之股票遺產，因此原告於被告核定系爭遺
    產稅前，對被繼承人股票之遺產資料業已提供詳盡，而被告
    於核定系爭遺產稅時，亦不會因原告於九十三年七月五日之
    遺漏申報部分而產生短漏之錯誤，是以原告於本件依法應繳
    納遺產稅並不會因漏報而發生有漏稅之事實等詞，仍不足採
    。
五、綜上所述，原告主張各節，均無可採，被告原處分就原告就
    短漏報遺產總額三、０八０、七九０元，按漏稅額一、０一
    六、六六一元，處以一倍罰鍰一、０一六、六００元（計至
    百元）於法尚無違誤。復查及訴願決定遞予維持，均無不合
    。原告提起本件訴訟，求為撤銷訴願決定及原處分關於罰鍰
    部分，為無理由，應予駁回。又本件事證已臻明確，兩造其
    餘攻擊防禦方法核與判決結果不生影響，爰不逐一論述，附
    此敘明。
據上論結，本件原告之訴為無理由，爰依行政訴訟法第一百九十
五條第一項後段、第九十八條第三項前段，判決如主文。
中    華    民    國  九十五  年    一    月  二十七  日
                  第一庭審判長法  官  呂佳徵
                              法  官  蘇秋津
                              法  官  林勇奮
以上正本係照原本作成。
如不服本判決，應於判決送達後二十日內向本院提出上訴書狀，
其未表明上訴理由者，應於提起上訴後二十日內向本院提出上訴
理由書（須按對造人數附繕本）；如於本判決宣示或公告後送達
前提起上訴者，應於判決送達後二十日內補提上訴理由書（須附
繕本）。未表明上訴理由者，逕以裁定駁回。
提起上訴應預繳送達用雙掛號郵票七份（每份三十四元）。
中    華    民    國  九十五  年    一    月  二十七  日
                              書記官  黃玉幸


司法院資訊處製作；財團法人民間司法改革基金會備份。
